臺灣高等法院刑事判決　　　　100年度上更（一）字第141號
上　訴　人
即　被　告　李明雄
選任辯護人　蔡俊有律師
　　　　　　盧國勳律師
　　　　　　蔡行志律師
上列上訴人即被告因違反貪污治罪條例案件，不服臺灣板橋地方
法院97年度訴字第2957號，中華民國98年3月5日第一審判決（起
訴案號：臺灣板橋地方法院檢察署97年度偵字第14854號），提
起上訴，判決後，經最高法院發回，本院更為判決如下：
    主  文
原判決關於甲○○有罪部分撤銷。
甲○○無罪。
    理  由
壹、公訴意旨略以：
    緣依社會秩序維護法及違反社會秩序維護法案件處理辦法規
    定，警察於處理違反社會秩序維護法案件，應先確認是否係
    應移送簡易庭裁定之案件，若係專處罰鍰或申誡之案件、選
    擇處罰鍰或申誡案件，由警察機關自行處分，並應做成處分
    書後當場交付受裁定或受處分人或送達處分書，俟裁處確定
    後，由警察機關以執行通知單通知被處罰人依限完納。被告
    甲○○自民國（下同）96年5月起至同年12月止，接任（改
    制前）臺北縣政府警察局板橋分局（下稱板橋分局）偵查隊
    裁決巡官，為違反社會秩序維護法案件裁處之承辦人，負責
    簽辦罰鍰金額或申誡等處分內容，為依法令服務於地方自治
    團體所屬機關而具有法定職務權限之人，係公務員。上訴人
    即被告甲○○（下稱被告）接辦上開裁罰業務後，發現員警
    處理違反社會秩序維護法案件時，為了便宜行事而未依相關
    法律規定處理，多由現場處理員警向裁決巡官請示裁罰金額
    ，由員警向當事人收取款項後交由裁決巡官，再事後補做處
    分書，因當事人於繳款時並未收受處分書及收據，若預先收
    受罰鍰金額與事後處分書所載金額不符，受處分人亦不知情
    ，被告認為有機可乘，乃基於意圖為自己不法所有之犯意，
    於收受處理員警交付之賭資、罰鍰金額後，未依規定交由板
    橋分局一組人員上繳公庫而予以侵占入己，詳述如下：
一、板橋分局大觀派出所員警於96年9月2日，在林阿秀位於新北
    市○○區○○路0段00巷00號1樓住處，查獲陳麗卿、陳鳳子
    、林洪追、林阿和、林東義、黃添木等人賭博一案，查扣賭
    資新台幣（下同）7,100元，並依被告甲○○指示，向在場6
    名賭客各預收5,000元罰鍰，將上開賭資、罰鍰及卷宗送交
    板橋分局當日值班偵查佐連信華，由連信華轉交給被告，惟
    被告未依規定上繳前開款項而侵占入己；
二、板橋分局後埔派出所員警於96年9月22日，在新北市○○區
    ○○路00號，查獲陳惠筠為猥褻行為，被告針對陳惠筠違反
    社會秩序維護法部分，指示當日板橋分局偵查隊值日偵查佐
    林界和向陳惠筠預收3,000元罰鍰，惟被告未依規定上繳前
    開款項而予以侵占入己；
三、板橋分局後埔派出所員警於96年9月29日，在新北市○○區
    ○○路0段00號，查獲林家毓（起訴書誤載林佳毓）為猥褻
    行為，被告針對林家毓違反社會秩序維護法部分，指示當日
    板橋分局偵查隊值日偵查佐洪文龍向林家毓預收3,000元罰
    鍰，惟被告未依規定上繳前開款項而予以侵占入己。因認被
    告係涉犯貪污治罪條例第6條第1項第3款罪嫌云云。
貳、按犯罪事實應依證據認定之，無證據不得認定犯罪事實；不
    能證明被告犯罪者，應諭知無罪之判決刑事訴訟法第154條
    第2項、第301條第1項分別定有明文。而所謂認定犯罪事實
    之證據，係指足以認定被告確有犯罪行為之積極證據而言，
    該項證據自須適合於被告犯罪事實之認定，始得採為斷罪資
    料；又事實之認定，應憑證據，如未能發現相當證據，或證
    據不足以證明，自不能以推測或擬制之方法，以為裁判基礎
    ；最高法院29年上字第3105號、40年度台上字第86號分別著
    有判例可資參照。次按侵占罪之主觀要件，須持有人變易其
    原來之持有意思而為不法所有之意思，如僅將持有物延不交
    還，不能遽論以該罪，最高法院23年上字第1915號亦著有判
    例可資參照。
參、訊據被告堅決否認有何犯行，並辯稱：伊業務很多，且當時
    正直選舉，伊一時疏忽，把簽好的公文歸檔，忘了拿出來辦
    ，而交接時沒有點好所以才會發生這個案子，伊當時把錢放
    在辦公室置物櫃內，後來分局二組同仁陪同伊於97年4月18
    日在上開櫃子內分別取出現金37,100元，並在另2個信封袋
    各取出3,000元，交由丙○○將上開款項上繳公庫，伊並沒
    有侵占上開款項等語。
肆、公訴人認被告涉犯職務上行為收受賄賂等罪嫌等，無非以被
    告之供述、證人丙○○、陳恩廷、陳重華、乙○○、張廷軒
    、陳麗卿、蔡煌崎、林界和、林家毓之證述、臺灣板橋地方
    法院檢察署96年度速偵字第2081號卷等證據為其主要論據。
伍、惟經查：
一、板橋分局大觀派出所員警於96年9月2日，在林阿秀位於新北
    市○○區○○路0段00巷00號1樓住處，查獲陳麗卿等6人賭
    博案件時，當場查扣賭資7,100元，員警並依被告指示，向
    陳麗卿等6名賭客各預收5,000元罰鍰，將上開賭資、罰鍰及
    卷宗送交板橋分局當日值班偵查佐連信華，再由連信華將上
    開賭資、罰鍰轉交給被告；又板橋分局後埔派出所員警於96
    年9月22日，在新北市○○區○○路00號，查獲陳惠筠為猥
    褻行為，被告針對陳惠筠違反社會秩序維護法部分，指示當
    日板橋分局偵查隊值日偵查佐林界和向陳惠筠預收3,000元
    罰鍰，再由林界和將上開預收罰鍰轉交給被告；另板橋分局
    後埔派出所員警於96年9月29日，在新北市○○區○○路0段
    00號，查獲林家毓為猥褻行為，被告針對林家毓違反社會秩
    序維護法部分，指示當日板橋分局偵查隊值日偵查佐洪文龍
    向林家毓預收3,000元罰鍰，再由洪文龍將上開預收罰鍰轉
    交給被告，而被告收取上述3件違反社會秩序維護法案件之
    罰鍰及查獲賭資等款項後，於上開壹、一、二、三所示時間
    ，就上開受處分人違反社會秩序維護法案件各裁處罰鍰
    5,000元及沒入賭資（壹、一部分）、3,000元（壹、二部分
    ）、3,000元（壹、三部分），均未依規定上繳公庫，迄97
    年4月18日才補繳入庫等事實，迭據被告於調查局詢問及偵
    、審中供承在卷（見2612號他卷第174、177、178、237、
    238頁、原審卷第99、185頁、本院上訴卷第78頁正、反面、
    本院本審卷第61頁正、反面），並據證人即受處分人陳麗卿
    於調查局詢問時（見14854號偵卷第6、7頁）、證人即板橋
    分局偵查隊員警林界和、證人即受處分人林家毓等人分別於
    偵查中證述屬實（見14854號偵卷第49頁、2612號他卷第134
    頁），核與證人即板橋分局裁決巡官丙○○於偵查中、原審
    審理時證述情節相符（見14854號偵卷第19、20頁、原審卷
    第199頁），並有臺灣板橋地方法院檢察署96年度速偵字第
    2081號偵查卷證及所附調查筆錄、扣押物品目錄表、查扣賭
    資照片等件在卷可稽（見14855號偵卷第13至47頁）、被告
    於電話中指示員警林界和、洪文龍分別向受處分人陳惠筠、
    林家毓收取罰鍰3,000元之通訊監察譯文2份附卷足憑（見
    2612號他卷第172頁反面、173、177頁反面、178頁）、新北
    市政府警察局板橋分局就上開社會秩序維護法案件處分書稿
    、執行通知書稿（存於外放原審公文封袋內）、臺北縣政府
    行政罰鍰收據（其上記載處分書之日期、字號，見2612號他
    卷第182至185頁）等件在卷可稽。是被告收取由員警向陳麗
    卿等6人、陳惠筠、林家毓分別轉交之罰鍰5,000元、3,000
    元、3,000元及沒入賭資合計43,100元，於97年4月18日補繳
    入庫等事實堪予確定。
二、次查，就被告於97年4月18日發現上開裝有罰鍰、賭資款項
    之牛皮紙袋（或信封袋、公文封）之過程，證人丙○○於偵
    、審中均結證稱：「97年4月18日當天下午2點左右，督察組
    乙○○打電話給我，請我到3樓督察組，告訴我陪同甲○○
    、陳恩廷一起到目前由我保管的公文櫃，去找東西，當時乙○○有說要我陪甲○○去找看看有沒有他之前承辦的案件遺
    落下來的東西在那個櫃子裡面，當時並沒有說要找錢或什麼
    其他文件資料。我們3人就一起下去，因為公文櫃的鑰匙是
    甲○○已經交接給我了，所以需要我去開。我們三人下樓，
    因為我身高不夠高，所以是由甲○○自己把放在上櫃最上格
    的箱子拿下來，放在櫃子旁的長板凳上。之後甲○○自己翻
    找箱子裡面的東西，我站在甲○○的旁邊，甲○○把箱子搬
    下來時，我回頭就沒有看到陳恩廷。之後我聽到甲○○說找
    到了，手上就拿了牛皮紙袋，就像我們一般公文紙袋是一大
    一小，但是有無重疊我沒有注意。找到之後，他就拿著就往
    3樓走，我就跟在後面。上去之後，甲○○先進去辦公室，
    站在中間跟組長陳重華說東西找到了，我就問組長有沒有其
    他事，組長說有事再通知我，我就先下樓」等語（見14854
    號卷第14、15、19、20頁、原審卷第197至204頁）；證人陳
    恩廷結證稱：97年4月18日有人要伊陪同丙○○、被告到1樓
    置物櫃，伊有看見丙○○打開置物櫃，應該是被告把上層的
    箱子拿下來，印象中有看到他們在找東西，伊不記得是誰找
    ，而且當時伊在處理自強活動的規劃，所以一會兒後就回到
    辦公室，伊並沒有全程在現場看他們找東西，伊只知道丙○○、被告有再上來二組辦公室；當天被告沒有拿紙袋給伊看
    ，表示是從箱子內找到的東西等語（見14854號偵卷第42、
    43頁）。互核證人丙○○、陳恩廷關於渠等與被告共同前往
    找尋裝有上開罰鍰、賭資款項牛皮紙袋（或信封袋、公文封
    ）之過程之證述，大致相符，並無齟齬、矛盾之處，是證人
    丙○○、陳恩廷關於此部分之證述均堪信為真實。易言之，
    97年4月18日證人丙○○、陳恩廷應督察組乙○○要求，2人
    共同與被告前往1樓由證人丙○○保管之公文櫃找尋裝有上
    開罰鍰、賭資款項之牛皮紙袋（或信封袋、公文封），在找
    尋過程中，證人丙○○全程在場，證人陳恩廷則於證人丙○○打開公文櫃，由被告將最上層的箱子拿下來，開始翻找內
    物時離開，於被告找到上開牛皮紙袋（或信封袋、公文封）
    時，陪同被告回3樓辦公室後離開，是被告自離開3樓前往1
    樓之公文櫃找尋上開牛皮紙袋（或信封袋、公文封）至找到
    後回3樓繼續接受詢問止，均有證人丙○○陪同，皆非被告1
    人獨處，從而，上開牛皮紙袋（或信封袋、公文封）無遭被
    告調換之可能。
三、又關於上開牛皮紙袋（或信封袋、公文封）內裝有罰鍰、賭
    資款項部分，證人乙○○於原審審理中結證稱：「（97偵
    14854號280頁被告訪談紀錄表是否你製作的？）是；（為何
    製作該紀錄表？）因為4月15日調查站約談被告時，被告未
    到案，我們分局要瞭解這個案件為何調查站要約談被告，所
    以在被告回國就找被告詢問；（製作該筆錄之前你是否有告
    訴被告有那些案件有可疑？）沒有；（你有無告訴被告有爭
    議的款項有多少錢？）沒有；（上開筆錄第3頁記載被告有
    離開去找東西，在被告離開之前你有無告訴被告爭議的案件
    及款項？）沒有；（在被告離開之後，上開筆錄接下去就記
    載了相關案件及金額，是不是你告訴被告的？）不是，是被
    告下去後又上來跟我們講的；（在被告離開又進來，都在你
    的視線範圍內？）在同一辦公室內；（在你做完筆錄之前，
    你有跟被告確認金額？）沒有；（後來被告有把錢交給你或
    何人？）做完筆錄被告把錢交給丙○○去繳款；（作這份筆
    錄為何中間要中斷？）被告要求中斷的，因為我們問被告為
    何林界和這件有簽核公文但沒有繳款，被告說他可能有些作
    業疏失遺漏，被告說他還有一些公文在偵查隊，他要去找，
    所以我們同意被告下去找；（被告上來之後，筆錄就接著繼
    續？）不是。被告上來時，我還在忙別的事情，同事告訴我
    被告上來了，我才請被告繼續作筆錄；（接著作筆錄時，你
    有無問被告清查的結果？）我第1個問題問被告找的結果怎
    樣。被告就說有找到3個信封袋，金額分別是多少、多少，
    分別可能是什麼案子；（你有無問被告那些金額要怎麼處理
    ？）有，我問被告金額怎麼處理，被告說交給承辦人補繳。
    （被告再上來時你有無看到被告拿信封袋？）有；（什麼樣
    的信封袋？）公文封，是一般牛皮紙的，是一個大的，兩個
    小的小的就像一般的信封袋，大的就是大約是比Ａ4小，比
    Ａ4對折大一點；（你有看到被告從信封袋拿出什麼東西？
    ）我有看到被告從信封袋抽東西出來的動作，隱約看到好像
    是錢，當時我們兩人的距離有點遠，我是在被告一上來還沒
    有作筆錄的時候看到的。過一下子，我就請被告過來作筆錄
    ，被告過來就把信封袋放在桌上，但是錢是沒有抽出來的，
    被告自己有講裡面是錢；（你當時隱約看到的動作是把錢抽
    出來或是放進去的動作？）我沒辦法區分；（請被告作筆錄
    時，他把信封袋放在桌上之後，被告是否曾經在你面前把錢
    抽出來？）沒有，我也沒有看過他清點那些錢；我連信封袋
    交給丙○○。丙○○拿到後並沒有在我面前清點。但我有跟
    丙○○說這是那幾筆的錢，但我沒有清點，所以我也不知道
    金額對不對」等語（見原審卷第208、209頁、本院上訴卷第
    180頁反面至182頁）；證人丙○○於原審審理中結證稱：「
    （公文櫃的鑰匙何時交給你？）96年12月18日就交給我了。
    我是內勤上班，上班時我沒有看過被告有過來開公文櫃找東
    西。我是在4月15日收到偵查隊隊長的通知要我回隊上協助
    調查。我回到隊上後，就看到兩個調查員，隊長跟我說協助
    他們調閱一些96年度有關陳瑋晟、被告的公文。（你知道後
    ，有無通知被告？）沒有，我跟被告不熟。（直到陳重華找
    你開櫃之前，被告有無找你要開櫃子找東西？）沒有，我到
    4月18日下午我才見到他。在這之前我也沒有催他拿走私人
    物品。4月15日林界和被調查站約談後，分局知道有一些案
    件處理上沒辦法查清楚的問題，所以才命我清查96年5月起
    到96年12月18日止被告擔任裁決巡官期間所處理的案件。所
    以我是從97年4月15日開始著手清查，結果被告的部分查到
    除了林界和這件之外，還有1件妨害風俗、1件賭博，總共3
    件，妨害風俗、賭博這2件有處分書，但沒有繳錢的資料，
    林界和那件因為有些資料被調查站扣走，所以我依照我手上
    的資料是只看到處分書，沒有繳錢的資料。4月18日下午我
    跟被告上去3樓後下來，之後4點左右，我接到督察組電話我
    又上去3樓，督察組的某一人，是誰我現在忘記了，應該是
    組長或乙○○其中1人，他就直接拿錢給我，沒有用任何袋
    子或信封包裝，請我點點看，（後來乙○○把錢交給你，所
    交的錢面額是多少？）應該是40,000多，43張1,000元，1張
    100元」等語（見原審卷第205至209頁、本院上訴卷第184頁
    ）。互核證人乙○○、丙○○上開關於牛皮紙袋（或信封袋
    、公文封）內裝有上開罰鍰、賭資款項等情節之證述，除證
    人乙○○交予證人丙○○3,000、3,000、37,100元3筆款項
    時有無以上開牛皮紙袋（或信封袋、公文封）裝入部分不同
    外，其餘情節均大致相符，亦無齟齬、矛盾之處，是證人乙○○、丙○○關於此部分之證述均堪信為真實。據上開證人
    乙○○、丙○○之證述，證人乙○○、丙○○於被告97年4
    月18日遭證人乙○○詢問前均未曾向被告提及其有何案子遭
    調查一事，被告自與證人丙○○交接職務後，亦未曾開啟由
    證人丙○○保管之公文櫃，業經證人丙○○證述如上，被告
    係因證人乙○○詢問關於警員林界和收取罰款部分時，始要
    求暫停詢問、前往證人丙○○保管之公文櫃找尋物品，因而
    尋獲3,000、3,000、37,100元3筆款項，並主動告知證人丙○○該3筆款項分屬何案件，又被告未收到調查局約談通知
    書即已出國，甫回國即至警局接受調查，衡諸一般日常生活
    經驗，被告自無可能於遭調查局調查後，始將裝有3,000、
    3,000、37,100元罰鍰、賭資款項之上開牛皮紙袋（或信封
    袋、公文封）放置證人丙○○保管公文櫃最上層之箱子內，
    是被告應係分別於96年9月2日、22日、29日自員警處取得陳
    麗卿等6人、陳惠筠、林家毓分別轉交之罰鍰、賭資款項
    37,100元、3,000元、3,000元即置於嗣改由證人丙○○保管
    公文櫃最上層之箱子內，僅於移交時漏未處置，從而，被告
    辯稱當時疏忽未予處理非子虛。
四、再者，關於被告清算上開牛皮紙袋（或信封袋、公文封）內
    裝有之款項時，被告究係為抽出之行為，抑或放入之行為部
    分固有疑義，惟被告當時身份係遭調查之人，並受證人乙○○、陳恩廷、丙○○等人之監督，又被告甫回國即至警局接
    受調查，以被告之身分、資力，衡諸日常生活經驗，被告應
    無立能如數取得該筆額數現金彌縫並於接受調查之際放入上
    開牛皮紙袋之可能。至依卷附員警查獲陳麗卿等6人賭資
    7,100元之照片所示（見14855號偵卷第38頁），該7,100元
    賭資中有面額1,000元紙鈔3張、500元紙鈔5張、100元紙鈔
    14張、50元硬幣4枚，雖與被告嗣後繳回公庫之款項僅1張面
    額100元紙鈔，餘均為面額1,000元紙鈔不同，惟衡諸日常生
    活經驗，硬幣或小額紙鈔清點不易，計算上亦較易有誤，是
    經手該金錢之人為求清點、計算上之方便，以大額紙鈔替換
    之，於吾人日常生活經驗並無悖逆。是於法尚不得執扣案現
    鈔之貨幣種類與保管之者不同，即遽論被告以侵占罪責。
五、況，被告自96年6月2日起至同年12月12日任職為裁決巡官期
    間，承辦66件違反社會秩序維護法裁罰案件，僅本件3案發
    生罰鍰漏未上繳情形，比例既少，且日期均係週末例假日之
    96年9月2日、22日、29日；被告既大部均依規定確實書擬相
    關之簽呈及處分書，僅些許款項部分未上繳，果被告確有侵
    占之意圖，大可於違反社會秩序維護法裁罰案件之當事人當
    場繳交罰款後，不為任何相關簽呈及處分書之處置，逕將該
    筆款項納為私藏，亦將不遭他人發現之虞，況參諸其他上繳
    者，不乏金額總計高達53,460元、141,510元之鉅款罰鍰，
    有上揭簽呈、處分書與繳款書可徵（見2612號他卷第32、69
    頁反面至71、79、83、194、195頁），亦徵上開37,100元、
    3,000元、3,000元3筆款項要係因疏漏致未上繳公庫。
六、另被告曾辯稱97年4月18日當天係證人丙○○在置物櫃紙箱
    裡面翻找到上開牛皮紙袋（或信封袋、公文封）並現場點收
    袋內款項等節，與證人丙○○、乙○○之證述雖有不同，然
    無礙於本院如上之認定，於法亦尚難以此逕為被告不利之認
    定。
陸、此外，復查無其他積極證據足資證明被告有何業務上侵占犯
    行，是不能證明被告有何業務上侵占犯罪，爰應為被告無罪
    之諭知。
柒、原審就卷內證據資料未詳予勾稽，遽為被告有罪之認定，並
    予科刑，顯有未洽。被告上訴指摘原審判決不當，為有理由
    ，即應由本院將原判決撤銷，另為被告無罪之諭知。
據上論斷，應依刑事訴訟法第369條第1項前段、第364條、第301
條第1項前段，判決如主文。
本案經檢察官孫冀薇到庭執行職務。
中    華    民    國   100    年    7     月    29    日
                  刑事第十八庭審判長法  官  吳鴻章
                                    法  官  汪梅芬
                                    法  官  林銓正
以上正本證明與原本無異。
檢察官如不服本判決，應於收受送達後10日內向本院提出上訴書
狀，其未敘述上訴之理由者並得於提起上訴後10日內向本院補提
理由書（均須按他造當事人之人數附繕本）「切勿逕送上級法院
」。
被告不得上訴。
                                    書記官  張淨卿
中    華    民    國   100    年    8     月    1     日